【裁判字號】    98,簡上,26
【裁判日期】    980629
【裁判案由】    排除侵害 等
【裁判全文】
臺灣高雄地方法院民事判決              98年度簡上字第26號
上  訴  人  乙○○
訴訟代理人  甲○○
被上訴人    行政院農業委員會林務局屏東林區管理處
法定代理人  丙○○
訴訟代理人  尤挹華律師
            郭正鵬律師
上列當事人間請求排除侵害事件，上訴人對於中華民國97年4 月
9 日本院旗山簡易庭第一審判決（96年度旗簡字第275 號）提起
上訴，被上訴人並於本院為訴之減縮，經本院於民國98年6 月15
日言詞辯論終結，判決如下：
    主      文
原判決除確定部分及後開第三項被上訴人減縮部分外，關於命上
訴人給付超過新台幣肆仟陸佰玖拾貳元及自九十六年四月十八日
起至上訴人實際拆遷返還土地之日止，應按年給付被上訴人玖佰
參拾捌元部分暨該部分訴訟費用（除確定部分外）及假執行之宣
告，均廢棄。
上開廢棄部分，被上訴人在第一審之訴駁回。
原判決主文第一項減縮為上訴人應將坐落高雄縣內門鄉○○段第
一三四地號土地上如附圖B1-1部分面積一三點零七平方公尺之木
屋、B2-1部分所示面積零點一八平方公尺之木梯、E1-1部分面積
五平方公尺之水泥地；坐落高雄縣內門鄉○○段第一三五地號土
地上如附圖所示B1-2部分面積一九點一六平方公尺之木屋、B2-2
部分面積合計五點二七平方公尺之木梯，E1-2部分面積四二點九
四平方公尺之水泥地；坐落高雄縣烏山段第一三七地號土地上如
附圖所示D2部分面積零點四四平方公尺之木棚，D3部分面積二四
點六四平方公尺之鐵棚，D5-1部分面積四六三點二五平方公尺之
花園，及高雄縣旗山事業區第2201號保安林地上如附圖所示C 部
分面積八四點八三平方公尺之廚房，D5-2部分面積一一點四六平
方公尺之花園拆除，並將土地返還被上訴人。
上訴人其餘上訴駁回。
第一審（除確定部分外）及第二審訴訟費用（如減縮部分外）由
上訴人負擔。
    事實及理由
一、按訴之變更或追加，非經他造同意，不得為之。但第255 條
    第1 項第2 款至第6 款情形，不在此限，此於簡易訴訟程序
    準用之，民事訴訟法第436 之1 第3 項、第446 條第1 項定
    有明文。又訴狀送達後，擴張或減縮應受判決事項之聲明，
    得將原訴變更或追加，民事訴訟法第255 條第3 款亦定有明
    文。本件被上訴人於原審聲明：（一）上訴人應將如國泰測
    量工程顧問有限公司測量面積計算成果圖中坐落高雄縣內門
    鄉○○段、內埔段、中埔段第2201號保安林地上如該成果圖
    B1、B2部分所示面積合計46平方公尺之木屋、木梯，如該成
    果圖C 部分所示面積68平方公尺之廚房，如該成果圖D2、D
    3 、D4、D5部分所示面積合計582 平方公尺之木棚、鐵棚、
    木屋、花園（含水泥路面及地上物），如該成果圖E1、E2、
    E3部分所示面積合計248 平方公尺之木造涼亭、木棚（含水
    泥地面及地上物）拆除搬離。（二）原審共同被告洪再築、
    洪漳正、洪見裕（按被上訴人對洪再築、洪漳正、洪見裕請
    求部分，經原審判決駁回後，未據被上訴人上訴聲明不服，
    已告確定），應將上訴人拆除搬離後將前開占用部分之土地
    返還被上訴人。（三）上訴人應給付被上訴人新臺幣（下同
    ）40,205元，及自起訴狀繕本送達翌日起至實際拆遷返還土
    地之日止按年給付8,041 元之相當於租金之利益。嗣於本院
    減縮聲明：（一）上訴人應將坐落高雄縣內門鄉○○段第13
    4 地號土地上如附圖B1-1部分面積13.07 平方公尺之木屋、
    B2-1部分所示面積0.18平方公尺之木梯、E1-1部分面積5 平
    方公尺之水泥地；坐落高雄縣內門鄉○○段第135 地號土地
    上如附圖所示B1-2部分面積19.16 平方公尺之木屋、B2-2部
    分面積合計5.27平方公尺之木梯，E1-2部分面積42.94 平方
    公尺之水泥地；坐落高雄縣烏山段第137 地號土地上如附圖
    所示D2部分面積0.44平方公尺之木棚，D3部分面積24.64 平
    方公尺之鐵棚，D5-1部分面積463.25平方公尺之花園，及高
    雄縣旗山事業區第2201號保安林地上如附圖所示C 部分面積
    84.83 平方公尺之廚房，D5-2部分面積11.46 平方公尺之花
    園拆除，並將土地返還被上訴人。（二）上訴人應給付被上
    訴人26,810元，及自起訴狀繕本送達翌日起至上訴人實際拆
    遷返還上開土地之日止按年給付被上訴人5,36 2元之相當於
    租金之利益。核係擴張或減縮應受判決事項之聲明，揆諸首
    揭規定，其訴之變更應予准許。
二、被上訴人主張：坐落高雄縣內門鄉○○段、內埔段、中埔段
    第2201號保安林之土地（下稱系爭保安林地，現已部分完成
    土地第一次總登記，分別改編登記為高雄縣內門鄉○○段13
    4、135、137地號土地），為中華民國所有，伊為其管理機
    關，原審共同被告洪再築、洪漳正、洪見裕所有坐落高雄縣
    內門鄉○○段1011、1012、1013、1014、1015等地號土地，
    因與系爭保安林地相鄰，而有擴墾至系爭保安林之情事，復
    又將其等所有之上開土地出租予上訴人經營龍船山莊而無權
    占用系爭保安林地營業，經伊於92年8 月發現上情而對原審
    共同被告提出竊佔之告訴，嗣因認其等欠缺竊佔之犯意而不
    起訴處分，其等承諾拆除建物並返還土地，惟迄今均未履行
    ，爰依民法第767 條之規定，於原審聲明求為判決：（一）
    上訴人應將如國泰測量工程顧問有限公司測量面積計算成果
    圖中坐落高雄縣內門鄉○○段、內埔段、中埔段第2201號保
    安林地上如該成果圖B1、B2部分所示面積合計46平方公尺之
    木屋、木梯，如該成果圖C 部分所示面積68平方公尺之廚房
    ，如該成果圖D2、D3、D4、D5部分所示面積合計582 平方公
    尺之木棚、鐵棚、木屋、花園（含水泥路面及地上物），如
    該成果圖E1、E2、E3部分所示面積合計248 平方公尺之木造
    涼亭、木棚（含水泥地面及地上物）拆除搬離。（二）洪再
    築、洪漳正、洪見裕應將上訴人拆除搬離後將前開占用部分
    之土地返還被上訴人。（三）上訴人應給付被上訴人40,205
    元，及自起訴狀繕本送達翌日起至實際拆遷返還土地之日止
    按年給付8,041 元之相當於租金之利益。
三、上訴人則以：伊於87年間為經營餐廳，乃向洪再築、洪漳正
    、洪見裕承租其等所有之土地，因土地並無界址，洪再築、
    洪漳正、洪見裕於怪手清理土地時均在場指揮，伊不知有占
    用系爭保安林地。伊因已投入鉅資請求被上訴人將系爭保安
    林地出租予伊，竟未獲承諾，伊主張如附圖C 部分有民法第
    796 條越界建築之適用，如附圖D3、D5-1部分有民法第787
    條袋地通行權之適用等語，資為抗辯，並於原審聲明求為判
    決駁回被上訴人之訴。
四、原審經審理結果，判決（一）上訴人應將如國泰測量工程顧
    問有限公司測量面積計算成果圖中坐落高雄縣內門鄉○○段
    、內埔段、中埔段第2201號保安林地上如該成果圖B1、B2部
    分所示面積合計46平方公尺之木屋、木梯，如該成果圖C 部
    分所示面積68平方公尺之廚房，如該成果圖D2、D3、D4、D5
    部分所示面積合計582 平方公尺之木棚、鐵棚、木屋、花園
    （含水泥路面及地上物），如該成果圖E1、E2、E3部分所示
    面積合計248 平方公尺之木造涼亭、木棚（含水泥地面及地
    上物）拆除搬離。（二）上訴人應給付被上訴人40,120元，
    及自96年10月5 日至實際拆遷返還土地之日止按年給付8,02
    4 元，而駁回被上訴人其餘之請求。上訴人就其敗訴部分聲
    明不服，提起上訴，於本院聲明：（一）原判決除確定部分
    及被上訴人減縮部分外，均廢棄。（二）上開廢棄部分，被
    上訴人在第一審簡易之訴及假執行之聲請，均駁回。被上訴
    人則聲明：上訴駁回，並減縮聲明為：（一）上訴人應將坐
    落高雄縣內門鄉○○段第134 地號土地上如附圖B1-1部分面
    積13.07 平方公尺之木屋、B2-1部分所示面積0.18平方公尺
    之木梯、E1-1部分面積5 平方公尺之水泥地；坐落高雄縣內
    門鄉○○段第135 地號土地上如附圖所示B1-2部分面積19.1
    6 平方公尺之木屋、B2-2部分面積合計5.27平方公尺之木梯
    ，E1-2部分面積42.94 平方公尺之水泥地；坐落高雄縣烏山
    段第137 地號土地上如附圖所示D2部分面積0.44平方公尺之
    木棚，D3部分面積24.64 平方公尺之鐵棚，D5-1部分面積46
    3.25平方公尺之花園，及高雄縣旗山事業區第2201號保安林
    地上如附圖所示C 部分面積84.83 平方公尺之廚房，D5-2部
    分面積11.4 6平方公尺之花園拆除，並將土地返還被上訴人
    。
    （二）上訴人應給付被上訴人26,810元，及自起訴狀繕本送
    達翌日起至上訴人實際拆遷返還上開土地之日止按年給付被
    上訴人5,362 元之相當於租金之利益。至被上訴人就原審駁
    回對洪再築、洪漳正、洪見裕之請求部分，未據聲明不服，
    該部分已告確定，併此敘明。
五、兩造爭執及不爭執之事項：
（一）兩造不爭執之事項：
    1.上訴人於87年即向洪再築、洪漳正、洪見裕租用其所有坐
      落高雄縣內門鄉○○段1011、1012、1013、1014、1015等
      地號土地建屋，並經營龍船山莊。
    2.上訴人在整地建屋之時，曾請訴外人到現場指界後才整地
      建屋。
    3.上訴人所經營之龍船山莊有部分土地侵占到被上訴人管理
      之高雄縣旗山事業區第2201號保安林地。
    4.如被上訴人請求系爭保安林地，相當於租金之不當得利部
      分為有理由，上訴人對於被上訴人依據鄰地即高雄縣內門
      鄉○○段第1011地號土地（現整編為高雄縣內門鄉○○段
      133 地號）96年1 月以後之申報地價作為計算租金之標準
      無意見。
（二）兩造爭執事項：
    1.被上訴人請求上訴人應將占用系爭保安林地部分之建物拆
      除，將土地返還是否有據？又上開占用之面積為何？
    2.上訴人主張被上訴人明知上訴人越界建築而不及時提出異
      議，不得再請求拆除建物，是否有據？
    3.被上訴人請求相當於租金之不當得利是否有據？其金額應
      為多少？
六、法院之判斷：
（一）被上訴人請求上訴人應將占用系爭保安林地部分之建物拆
      除，將土地返還是否有據？又上開占用之面積為何？
    1.被上訴人主張系爭保安林地為國有土地並由其管理，而上
      訴人自87年間即無權占用系爭保安林地內如附圖B1-1、B1
      -2部分（搭建木屋）所示面積合計32.23 平方公尺，附圖
      B2-1、B2-2部分（搭建木梯）所示面積合計5.45平方公尺
      ，附圖C 部分（搭建廚房）所示面積84.83 平方公尺，附
      圖D2部分（搭建木棚）所示面積合計0.44平方公尺，附圖
      D3部分（搭建鐵棚）所示面積合計24.64 平方公尺，附圖
      D5-1、D5-2部分（設置花園）所示面積合計474.71平方公
      尺，附圖E1-1、E1-2部分（使用水泥用地）所示面積合計
      47.94 平方公尺等情，業據被上訴人提出現場照片8 張、
      航照圖及平面圖（見原審96年度雄簡字第4447號卷第11-1
      4 、16、17頁），並經原審會同國泰測量工程顧問有限公
      司及本院會同內政部國土測繪中心人員到場履勘屬實，並
      製有勘驗筆錄2 份、現場照片4 張、鑑定書及鑑定圖（見
      原審上開卷第49-51 頁；本院卷第91-99 頁）附卷可稽，
      上訴人於此亦不爭執，被上訴人此部分主張之事實，自堪
      信為真。是系爭保安林地既為國有而由被上訴人管理，上
      訴人未經同意而無正當權源占有系爭保安林地，自屬無權
      占有。從而，被上訴人依民法第767 條規定，請求上訴人
      應將系爭保安林地如附圖所示B1-1、B1-2、B2-1、B2 -2
      、C 、D2、D3、D5-1、D5-2、E1-1、E1-2部分之地上物拆
      除搬離，並返還土地予被上訴人，洵屬有據，應予准許。
    2.又原審函詢台南縣龍崎鄉公所及台南縣政府如附圖所示E1
      -1、E1-2部分之水泥用地是否為其所鋪設，經台南縣龍崎
      鄉公所函覆略以：圖示E1位置為民房前之庭院水泥地，圖
      示D5位置為龍船山莊土雞城區○○設道路，該兩處皆非屬
      公共使用場所，其水泥路面設施非本所鋪設；台南縣政府
      函覆略以：該水泥路面經初步查證並非本府農業局所鋪設
      等語，此有台南縣龍崎鄉公所96年8 月13日所財字第0960
      005268號函及台南縣政府96年9 月4 日府農林字第096018
      2058號函各1 份在卷可按（參見原審96年雄簡字第4447號
      卷第85頁、第87頁），是依上開函文，如附圖所示E1-1、
      E1-2部分之水泥用地，固非地方主管機關所鋪設，惟上訴
      人確有使用管理該水泥用地，業經上訴人自承在卷（見本
      院卷第133 頁），則上訴人既有占用該水泥用地之事實，
      且無合法正當權源，其自不得以該水泥用地非由其所鋪設
      而主張並非無權占有，上訴人此部分主張，洵非可採。
（二）上訴人主張被上訴人明知上訴人越界建築而不及時提出異
      議，不得再請求拆除建物，且如附圖所示D3、D5-1部分有
      民法第787 條袋地通行權之適用是否有據？
      按土地所有人建築房屋逾越疆界者，鄰地所有人如知其越
      界而不即提出異議，不得請求移去或變更其建築物，固為
      民法第796 條前段之所明定。惟主張鄰地所有人知其越界
      而不即提出異議者，應就此項事實負舉證之責任。最高法
      院45年台上字第931 號著有判例意旨可資參照。上訴人雖
      主張本件有越界建築規定之適用云云，惟為被上訴人所否
      認。查上訴人係於87年間向洪再築、洪漳正、洪見裕承租
      其等所有之土地建屋營業，已如前述，而被上訴人係於92
      年8 月間自高雄縣政府接手管理系爭保安林地，此有被上
      訴人所提出之行政院農業委員會林務局屏東林區管理處92
      年9 月4 日屏政字第0926108499號函附卷可憑（見本院卷
      第56頁），而上訴人迄今均未能舉證證明高雄縣政府或被
      上訴人於上訴人興建房屋時明知有越界建築而不及時提出
      異議之事實，依上開判例意旨，上訴人依民法第796 條主
      張被上訴人不得請求拆除建物云云，自非可採。又上訴人
      主張其就如附圖所示D3、D5-1部分有袋地通行權云云，亦
      為被上訴人所否認，而上訴人復未能就此舉證以實其說，
      其此部分之主張，亦非可採。
（三）被上訴人請求相當於租金之不當得利是否有據？其金額應
      為多少？
      按無法律上原因而受利益，致他人受損害，應返還其利利
      益。雖有法律上原因，而其後已不存在者，亦同。民法第
      179條定有明文。故其得請求之範圍，應以對方所受之利
      益為度。而無權占有他人土地，可能獲得相當於租金之利
      益，為社會通常觀念。最高法院61年度台上字第1695號判
      例可供參照。次按城市地方房屋之租金，以不超過土地及
      其建築物申報總價額年息10％為限，土地法第97條第1項
      定有明文。所謂土地總價額，係以法定地價為準，土地法
      施行法第25條定有明文。而法定地價，依土地法第148 條
      規定，係土地所有人依該法規定所申報之地價。又按土地
      法第97條第1 項之所謂年息10％為限，乃指租金之最高限
      額而言，並非必須照申報價額年息10％計算之，且尚須斟
      酌基地之位置、工商繁榮程度、使用人利用基地之經濟價
      值、所受利益、彼等關係及社會感情等情事，以為決定，
      最高法院亦著有68年台上字第371 號判例可資參照。查上
      訴人係於87年間向洪再築、洪漳正、洪見裕承租其等所有
      之土地建屋營業，業如前述，足認如附圖所示B1-1、B1-2
      、B2-1、B2-2、C 、D2、D3、D5-1、D5-2、E1-1、E1-2部
      分自本件起訴5 年前即無權占用之，是上訴人就此依社會
      通念自受有相當於租金之利益，而被上訴人亦因此未能利
      用系爭土地，當亦受有損害，則揆諸前開裁判意旨，被上
      訴人自得依法請求被告給付相當於租金之不當利益。又與
      系爭保安林地相鄰之高雄縣內門鄉○○段第1011地號土地
      （現已整編為高雄縣內門鄉○○段133 地號）之申報地價
      於91年7 月間、92年7 月間、93年7 月間、94年7 月間、
      95年7 月間均未經申報地價，96年1 月間之申報地價為每
      平方公尺28元，此有地價查詢資料附卷可參，另系爭保安
      林地位處高雄縣內門鄉非熱鬧之山林，其使用分區為森林
      區，使用地類別為國土保安用地，交通甚不便利，此有上
      開照片數張在卷可憑，本院審酌系爭保安林地位處偏遠，
      使用狀況，並考量目前社會經濟情況等情，認為被上訴人
      請求以按申報地價年息5 ％計算上訴人占用系爭保安林地
      所受相當於租金之利益始為相當。又系爭保安林地之鄰地
      第1011地號土地自91年7 月起至95年7 月止雖均未有申報
      地價之資料，然因系爭保安林地位處山林，地價變動不大
      ，茲以96年1 月間之上開申報地價為91年間起至95年間止
      之申報地價（此亦為上訴人所不爭執）。故依上訴人所占
      用之土地面積、申報地價及年租率計算結果，其自91年4
      月17日起至96年4 月17日止占用系爭保安林地所應給付相
      當於租金之利益即為4,692 元【計算式：28（元/ 平方公
      尺）×670.24（平方公尺）×5/100 （年息）×5 （年）
      =4692 ，小數點以下四捨五入】，從而，被上訴人請求上
      訴人應給付4,692 元，暨自96年4 月18日起至返還系爭保
      安林地之日止按年給付938 元（4692÷5 ＝938） ，尚屬
      有據，應予准許，其逾此範圍外之請求，於法無據，應予
      駁回。
七、綜上所述，系爭保安林地為上訴人無權占用，被上訴人自得
    依法請求上訴人將無權占用部分拆除搬離後，將土地返還被
    上訴人，及請求上訴人給付相當於租金之不當得利。從而，
    被上訴人依民法第767 條、179 條之規定，請求上訴人應將
    坐落高雄縣內門鄉○○段第134 地號土地上如附圖B1-1部分
    面積13.07 平方公尺之木屋、B2-1部分所示面積0.18平方公
    尺之木梯、E1-1部分面積5 平方公尺之水泥地；坐落高雄縣
    內門鄉○○段第135 地號土地上如附圖所示B1-2部分面積19
    .16 平方公尺之木屋、B2-2部分面積合計5.27平方公尺之木
    梯，E1-2部分面積42.94 平方公尺之水泥地；坐落高雄縣烏
    山段第137 地號土地上如附圖所示D2部分面積0.44平方公尺
    之木棚，D3部分面積24.64 平方公尺之鐵棚，D5-1部分面積
    463.25平方公尺之花園，及高雄縣旗山事業區第2201號保安
    林地上如附圖所示C 部分面積84.83 平方公尺之廚房，D5-2
    部分面積11.46 平方公尺之花園拆除，並將土地返還被上訴
    人，及上訴人應給付被上訴人4,692 元，及自96年4 月18日
    起至實際拆遷返還土地之日止按年給付938 元，為有理由，
    應予准許，其逾此範圍外之請求，即為無理由而應予駁回。
    原審就超過上開應准許部分，為上訴人敗訴之判決，自有未
    洽，上訴意旨就此部分指摘原判決不當，求予廢棄改判，為
    有理由。至於上開應准許部分，原審判命上訴人給付，核無
    違誤，上訴意旨，就此部分，仍執陳詞，指摘原判決不當，
    求予廢棄，為無理由，應駁回其上訴。
八、據上論結，本件上訴為一部有理由，一部無理由，依民事訴
    訟法第436 條之1 第3 項、第450 條、第449 條第1 項、第
    79 條，判決如主文。
中    華    民    國    98    年    6     月    29    日
                    民事鳳山分庭審判長法  官  楊富強
                                      法  官  林意芳
                                      法  官  何悅芳
以上正本係照原本作成。
本判決不得上訴。
中    華    民    國    98    年    6     月    29    日
                                      書記官  陳俐嫺


司法院資訊處製作；財團法人民間司法改革基金會備份。
